ACORDAO-COMPLETO-1649660

ACÓRDÃO 2226/2019 ATA 36/2019 - PLENÁRIO

VISTOS, relatados e discutidos estes autos que tratam de Consulta formulada Presidência da Comissão de Relações Exteriores e de Defesa Nacional da Câmara dos Deputados, por meio do Ofício nº  074/2015 – CREDN, “sobre a possibilidade de pagamento de parcelas relativas a exercícios anteriores de pensão militar antes da apreciação de sua legalidade pelo TCU, tendo em vista o que dispõe o art. 31 da Lei 3.765, de 4/5/1960”,
ACORDAM os Ministros do Tribunal de Contas da União, reunidos em Sessão Plenária, diante das razões expostas pelo Relator e com fundamento nos arts. 1º, inciso XVII, da Lei nº 8.443/1992, e 264, inciso IV, §§ 1° e 2°, 265, do Regimento Interno, em:
9.1. conhecer da presente Consulta e responder ao consulente que, antes do julgamento pela legalidade do ato concessório pelo Tribunal de Contas da União, não há impedimento jurídico a que, após a emissão do referido ato, se efetue, em caráter provisório, o pagamento de parcelas da Pensão Militar, inclusive as relativas a exercícios anteriores e retroativas até a data do óbito do instituidor, nos termos do art. 71, III, da Constituição Federal, art. 39, II, da Lei 8.443/1992, art. 31, § 2º, da Lei 3.765/1960 c/c art. 54, §5º, do Decreto 49.096/1960, devendo, neste caso, todavia, o correspondente ato de concessão de pensão ser submetido ‘a prioritária apreciação pelo TCU, nos termos do art. 71, III, da Constituição Federal de 1988, com a rigorosa observância dos prazos previstos nos normativos do Tribunal;
9.2. encaminhar cópia deste acórdão e das demais peças que o fundamentam à Comissão de Relações Exteriores e de Defesa Nacional da Câmara dos Deputados, ao Ministério da Defesa, aos Comandos Militares do Exército, Marinha e Aeronáutica; e
9.3. arquivar os presentes autos.

Consulta sobre a possibilidade de pagamento de parcelas relativas a exercícios anteriores de pensão militar antes da apreciação de sua legalidade pelo TCU.

Câmara dos Deputados.

3. Interessado: Presidente da Comissão de Relações Exteriores e de Defesa Nacional da Câmara dos Deputados.

Ministro-Substituto Augusto Sherman Cavalcanti.

13.1. Ministros presentes: José Mucio Monteiro (Presidente), Benjamin Zymler, Augusto Nardes (Relator), Aroldo Cedraz e Ana Arraes.
13.2. Ministros-Substitutos convocados: Augusto Sherman Cavalcanti (1º Revisor), Marcos Bemquerer Costa, André Luís de Carvalho e Weder de Oliveira (2º Revisor).
13.3. Ministro-Substituto convocado que não participou da votação: Marcos Bemquerer Costa.

AUGUSTO NARDES

Tratam os autos de consulta formulada pela Exma. Sra. Presidente da Comissão de Relações Exteriores e de Defesa Nacional da Câmara dos Deputados sobre a possibilidade de pagamento de parcelas relativas a exercícios anteriores de pensão militar antes da apreciação de sua legalidade pelo TCU, tendo em vista o que dispõe o art. 31 da Lei 3.765, de 4/5/1960.
2.		A unidade técnica tratou da matéria da seguinte forma:
“INTRODUÇÃO
1.		Cuidam os autos de consulta formulada pela Exma. Sra. Presidente da Comissão de Relações Exteriores e de Defesa Nacional da Câmara dos Deputados, Deputada Federal Jô Moraes, sobre a possibilidade de pagamento de parcelas relativas a exercícios anteriores de pensão militar  antes da apreciação de sua legalidade pelo TCU, tendo em vista o que dispõe o art. 31 da Lei 3.765, de 4/5/1960 (peça 1) .
2.		De acordo com o Requerimento n. 50, de 2015, do ilustre Deputado Federal Jair Bolsonaro, que acompanhou o ofício subscrito pela autoridade consulente, ‘somente nos casos das acumulações previstas no art. 29 [da Lei 3.765/1960] há necessidade de julgamento da legalidade do ato concessório para pagamento, por exercícios anteriores, das parcelas vencidas e não pagas’ (peça 1, p. 3-6) .
EXAME DE ADMISSIBILIDADE 
3.		Como se vê, a autoridade consulente é legitimada a formular consultas perante esta Corte de Contas, uma vez que a ilustre Deputada subscreveu a peça embrionária destes autos na condição de Presidente da Comissão de Relações Exteriores e de Defesa Nacional da Câmara dos Deputados (peça 1, p. 1-2) , a teor do disposto no art. 264, inciso IV, do Regimento Interno do TCU.
4.		O mesmo art. 264 prevê, em seu § 1º, que as consultas ‘devem conter a indicação precisa do seu objeto, ser formuladas articuladamente e instruídas, sempre que possível, com parecer do órgão de assistência técnica ou jurídica da autoridade consulente’. No presente caso, verifica-se que o objeto está precisamente indicado e a consulta está formulada de forma articulada (peça 1, p. 1-6) .
5.		Em relação ao § 2º do citado artigo, que exige a demonstração da ‘pertinência temática da consulta às respectivas áreas de atribuição das instituições que representam’, observa-se também a sua observância, uma vez que as questões afetas à administração pública militar se inserem na competência temática da aludida comissão, de modo que a consulta deve ser conhecida pelo Tribunal.
EXAME TÉCNICO
6.		Como é sabido, o ato concessório da pensão militar, entre outros, é submetido à apreciação do TCU para fins de registro, nos termos do art. 71, inciso III, da Constituição Federal:
Art. 71. O controle externo, a cargo do Congresso Nacional, será exercido com o auxílio do Tribunal de Contas da União, ao qual compete:
 (...) 
III – apreciar, para fins de registro, a legalidade dos atos de admissão de pessoal, a qualquer título, na administração direta e indireta, incluídas as fundações instituídas e mantidas pelo Poder Público, excetuadas as nomeações para cargo de provimento em comissão, bem como a das concessões de aposentadorias, reformas e pensões, ressalvadas as melhorias posteriores que não alterem o fundamento legal do ato concessório; (destaque acrescentado) 
7.		Ocorre que há um lapso entre a concessão do benefício e a apreciação de sua legalidade pelo TCU, que traz uma consequência específica para os beneficiários das pensões militares, uma vez que a Lei 3.765, de 4/5/1960, que dispõe sobre tais benefícios, condicionou o pagamento de parcelas relativas a exercícios anteriores ao mencionado exame de legalidade e respectivo registro.
8.		Tal condição, em face da redação do § 2º do art. 31 da Lei 3.765/1960, o qual faz referência ao art. 29 da mesma lei, fez surgir a dúvida objeto da presente consulta, razão pela qual se faz necessário transcrever ambos os dispositivos legais. Vejamos:
Art. 29. É permitida a acumulação: (Redação dada pela Medida Provisória 2.215-10, de 31/8/2001) 
I – de uma pensão militar com proventos de disponibilidade, reforma, vencimentos ou aposentadoria; (Redação dada pela Medida Provisória 2.215-10, de 31/8/2001) 
II – de uma pensão militar com a de outro regime, observado o disposto no art. 37, inciso XI, da Constituição Federal. (Redação dada pela Medida Provisória 2.215-10, de 31/8/2001) 
 (...) 
Art. 31. O processo e o pagamento da pensão militar, inclusive os casos de reversão e melhoria, são da competência dos ministérios a que pertencerem os contribuintes, devendo ser submetidas ao Tribunal de Contas as respectivas concessões, para julgamento da sua legalidade.
§ 1º Para o caso das pensionistas que, na data da publicação desta lei, já estejam percebendo suas pensões pelo Ministério da Fazenda, o processo e o pagamento nos casos de reversão e melhoria continuam sendo da competência do mesmo ministério.
§ 2º O julgamento da legalidade da concessão, pelo Tribunal de Contas, importará no registro automático da respectiva despesa e no reconhecimento do direito dos beneficiários ao recebimento, por exercícios findos, das mensalidades relativas a exercícios anteriores, na forma do artigo 29 desta lei. (destaque acrescentado) 
9.		No âmbito do poder regulamentar, o Poder Executivo editou o Decreto 49.096, de 10/10/1960, do qual se extrai, por sua pertinência, os seguintes dispositivos:
Art. 54. A autoridade dos Militares da Marinha, Aeronáutica e Justiça e Negócios Interiores, que conceder a pensão, transferência de direito, reversão ou melhoria de pensão, promoverá.
a) a inclusão do nome do beneficiário em folha de pagamento, para os devidos fins;
b) a remessa direta do respectivo processo ao Tribunal de Contas para julgamento da legalidade da concessão feita.
 (...) 
§ 2º Se, após julgada legal a concessão, aparecerem beneficiários da mesma ordem ou da precedente far-se-á o competente processo de revisão que será submetido ao Tribunal de Contas.
§ 3º Quando julgada ilegal a concessão, proceder-se-á na forma de direito ressalvada a ação regressiva prevista em lei.
§ 4º Sempre que houver justa causa, a autoridade que concedeu o benefício, ou a que tenha competência para tal, poderá sobrestar o pagamento da pensão.
§ 5º O pagamento da pensão inicial terá caráter provisório até o julgamento definitivo do Tribunal de Contas.
§ 6º O mesmo caráter provisório terão os pagamentos relativos à transferência de direito, reversão, melhoria, atualização de tabelas e aumentos concedidos em Lei, até que o referido Tribunal se pronuncie sobre a legalidade de sua concessão.
Art. 55. O julgamento da legalidade da concessão do benefício, pelo Tribunal de Contas, importará no registro automático da respectiva despesa.
Parágrafo Único. Somente depois desse julgamento é que os beneficiários poderão consignar em folha de pagamento, salvo as consignações de empréstimo hipotecário. (Redação dada pelo Decreto nº 1.542, de 1962) (destaque acrescentado) 
10.		Como se vê, o interregno entre a concessão do benefício e o exame da sua legalidade pelo TCU não obsta o pagamento mensal da pensão militar, que, como visto no § 5º do art. 54 do Decreto 49.096/1960, terá caráter provisório até a manifestação desta Corte de Contas. No entanto, parece cristalino o propósito do legislador, a despeito do contido na parte final do § 2º do art. 31 da Lei 3.765/1960, em condicionar o pagamento de parcelas relativas a exercícios anteriores ao mencionado exame de legalidade pelo TCU.
11.		Assim, o objeto da presente consulta restringe-se a esclarecer se a expressão ‘na forma do art. 29 desta lei’, presente no final do § 2º do citado artigo, implica em condicionar o pagamento de exercícios anteriores à apreciação do ato concessório de pensão pelo TCU, somente na hipótese em que o beneficiário perceber, além da pensão militar, outro rendimento mensal proveniente dos cofres públicos previsto nos incisos I e II do art. 29 da Lei 3.765/1960.
12.		Em que pese essa interpretação ter constado no requerimento que motivou a formulação da consulta dirigida a esta Corte de Contas, parece não ser a melhor exegese do aludido dispositivo. Isso porque não faria sentido restringir o alcance da norma – e este parece não ter sido o objetivo do legislador – somente às hipóteses em que o beneficiário da pensão militar aufira outro rendimento dos cofres públicos, pois tal restrição em nada evitaria a ocorrência de um dano maior ao erário, de difícil ou impossível reparação, nas situações em que o TCU considerar ilegal e negar registro ao ato de pensão militar.
13.		Segundo lição da Professora Maria Helena Diniz, ‘devido à ambiguidade do texto, imperfeição e falta de terminologia técnica, má redação, o aplicador do direito, a todo instante, está interpretando a norma, pesquisando seu verdadeiro significado’ (in Curso de Direito Civil Brasileiro, 24ª ed., Ed. Saraiva, 2007, p. 64) . Já Carlos Maximiliano, ao discorrer sobre erros cometidos no processo de formação das leis, destaca a relevância de ‘ponderar que, se houver diferença entre a forma definitiva e a que prevaleceu no correr dos debates, opinam jurisconsultos pela conveniência de recorrer aos trabalhos legislativos parlamentares e dos mesmos deduzir a ideia triunfante, o ato autêntico, verdadeiro, do legislador’ (in Hermenêutica e Aplicação do Direito, 20ª ed., Ed. Forense, 2011, p. 34) .
14.		Nessa toada, com vistas a buscar a melhor exegese para o § 2º do art. 31 da Lei 3.765/1960, recorreu-se à análise do texto do Projeto de Lei 4.427/1958, que deu origem ao mencionado diploma legal, e, ao confrontar as redações da lei e da proposição originária, observou-se que, em ambas, está presente o texto do mencionado parágrafo 2º, inclusive a parte final que faz referência ao art. 29 (peças 2 e 3) . No entanto, no projeto de lei esse parágrafo está inserido no art. 32 e não no art. 31, de modo que o art. 29 da proposição originária equivale ao art. 28 da Lei 3.765/1960, cujas redações apresentam o seguinte teor: ‘A pensão militar pode ser requerida a qualquer tempo, condicionada, porém, a percepção das prestações mensais à prescrição de 5 (cinco) anos’. 
15.		Portanto, é evidente e indene de dúvidas o equívoco cometido pelo legislador que, ao renumerar os artigos do projeto de lei submetido à sanção presidencial, deixou de promover a necessária alteração no § 2º do art. 31, o qual deveria ter feito remissão ao art. 28, no intuito de limitar o pagamento de parcelas de pensão militar relativas a exercícios anteriores ao prazo prescricional de 5 (cinco) anos, e não ao art. 29, que trata das hipóteses de acumulação desse tipo de benefício com outros rendimentos provenientes dos cofres públicos.
16.		Logo, com base nesse critério interpretativo, não há como adotar o entendimento defendido no Requerimento n. 50, de 2015, do ilustre Deputado Federal Jair Bolsonaro, que acompanhou o ofício da autoridade consulente, restando claro que o pagamento de parcelas relativas a exercícios anteriores de pensão militar está condicionado à apreciação do ato concessório pelo TCU, na forma estabelecida pelo art. 71, inciso III, da Constituição Federal, por força do § 2º do art. 31 da Lei 3.765/1960.
CONCLUSÃO
17.		Considerando o comprovado equívoco cometido pelo legislador no tocante à redação do § 2º do art. 31 da Lei 3.765/1960, entende-se que o Tribunal pode responder ao consulente que não é possível efetuar o pagamento de parcelas relativas a exercícios anteriores de pensão militar antes de o TCU, nos termos do art. 71, inciso III, da Constituição Federal, apreciar a legalidade do ato concessório.
PROPOSTA DE ENCAMINHAMENTO
18.		Ante o exposto, submeto os autos à consideração superior com proposta para que o Tribunal:
a) conheça da presente consulta, por atender aos requisitos de admissibilidade previstos nos artigos 264, inciso IV, §§ 1º e 2º, do Regimento Interno do TCU;
b) responda ao consulente que não é possível efetuar o pagamento de parcelas relativas a exercícios anteriores de pensão militar antes de o TCU, nos termos do art. 71, inciso III, da Constituição Federal, apreciar, para fins de registro, a legalidade do ato concessório, tendo em vista o que dispõe o § 2º do art. 31 da Lei 3.765/1960; e
c) arquive os presentes autos”.
		
		É o Relatório.

não há.

Não atuou.

CONSULTA. PENSÃO MILITAR. PAGAMENTO DE PARCELAS RELATIVAS A EXERCÍCIOS ANTERIORES ANTES DA APRECIAÇÃO DA LEGALIDADE PELO TCU. CONHECIMENTO. AUSÊNCIA DE IMPEDIMENTO JURÍDICO. POSSIBILIDADE. ARQUIVAMENTO.

CONSULTA (CONS)

Secretaria de Fiscalização de Pessoal (Sefip).

Preliminarmente, entendo que o TCU pode conhecer da presente consulta, vez que ela preenche os requisitos de admissibilidade estabelecidos no art. 1º, inciso XVII, da Lei nº 8.443/1992 e no art. 264, inciso IV, §§ 1° e 2°, do Regimento Interno do TCU. 
2.	       No mérito, a ilustre Presidência da Comissão de Relações Exteriores e de Defesa Nacional da Câmara dos Deputados, por meio do Ofício nº 074/2015 – CREDN, encaminhou o Requerimento nº 050/2015, de autoria do Deputado Jair Bolsonaro, a fim de que esta Corte de Contas se manifeste sobre a “possibilidade do pagamento das mensalidades relativas a exercícios anteriores, quando da instituição de pensões militares, inclusive nos casos de reversão e melhoria, anteriormente ao julgamento de sua legalidade por esse Tribunal de Contas, prevista no artigo 31 da Lei 3.765, de 4 de maio de 1960, considerando a natureza homologatória do julgamento levado a cabo nessa Corte.”
3.	       O ponto fulcral da consulta reside em saber da possibilidade de, nos casos de pensões militares instituídas pelas Forças Armadas e Auxiliares, serem efetuados pagamento de exercícios anteriores antes do julgamento pelo TCU da legalidade dos atos para fins de registro.
4.	A instrução da Secretaria de Fiscalização de Pessoal (Sefip) sustentou, com seus argumentos, a impossibilidade de prevalecer a interpretação suscitada na aludida consulta.
5.	Vale acentuar que a apreciação pelo TCU da pensão militar não é meramente homologatória, sendo admitido pelo STF e pelo TCU que o ato de concessão de pensão militar, por ter natureza complexa, somente se aperfeiçoa com o devido registro pelo Tribunal de Contas da União, nos termos do art. 71, III, da Constituição Federal de 1988.
6.	Por esse ângulo, compreende-se a previsão legal como forma de proteger o erário diante da possibilidade de, mais adiante com a negativa do registro, o TCU se manifestar pela ilegalidade do ato, configurando a precariedade da percepção da pensão no período que separa a concessão da sua apreciação pelo Tribunal.
7.	Vê-se, pois, que a dúvida na interpretação da normal legal se justifica, diante da expressa menção feita pelo § 2º do art. 31 da Lei 3.765/1960 ao artigo 29 da mesma lei, que trata sobre as possibilidades de acumulação do instituto. 
8.	Ressalto que minha inclinação inicial era no sentido de acompanhar, integralmente, a bem lançada instrução a Sefip. Observo, inclusive, que em razão de minha ausência, este processo foi trazido à sessão pelo Ministro-Substituto André Luiz de Carvalho, convocado na forma regimental.
9.	Na sessão de 27/4/2016, o eminente Ministro-Substituto Augusto Sherman Cavalcanti solicitou vista do processo com fulcro no art. 112 do Regimento Interno deste Tribunal, e encaminhou a meu gabinete, posteriormente, profundas e bem fundamentadas considerações jurídicas com solução de mérito diversa da oferecida por mim.
10.	Ante as lúcidas ponderações feitas, que me levaram a refletir de forma mais aprofundada sobre o desfecho da matéria, modifico meu posicionamento inicial para acompanhar seu entendimento, desde já agradecendo sua oportuna e consistente contribuição.
11.	A controvérsia reside na hipótese de o recebimento das parcelas de pensão por morte do militar, relativas a exercícios anteriores, estar condicionada ou não à deliberação desta Corte de Contas pela legalidade do benefício pensional, o que me levou a suscitar alguns questionamentos.
12.	É cediço que o óbito do militar instituidor configura o fato gerador da pensão, e que, nesse momento, nasce o direito à percepção do benefício mediante habilitação do interessado que já estava de antemão designado. 
13.	A partir daí, transcorre um lapso temporal até a emissão do ato administrativo relativo à concessão, mediante o qual o órgão da Administração reconhece o direito pleiteado e procede à inclusão da pensão na folha de pagamento do respectivo órgão, com retroação à data em que o instituidor veio a óbito, isto é, com efeitos financeiros pretéritos. Esse procedimento se verifica quando o fato gerador e a emissão do ato pensional ocorrem no mesmo exercício. Nesse ponto não há discussão. 
14.	A questão, portanto, se erige quando o óbito do instituidor se dá em certo exercício e a emissão do ato concessório somente se dá no exercício seguinte. Nesse caso, o órgão emite o ato concessório com vigência a partir do óbito, mas com efeitos financeiros – também pretéritos –, contudo abrangendo apenas o exercício da emissão do ato, deixando de efetivar, consequentemente, o pagamento das parcelas do exercício anterior, malgrado o fato gerador da pensão, repito, seja a data do falecimento do militar.
15.	Assim, hipoteticamente, se o instituidor faleceu em outubro de 2015 e o órgão de origem emitiu o título concessório somente em março de 2016, o beneficiário da pensão, mesmo tendo se habilitado em data própria (na ocasião do óbito) , receberá a pensão com efeitos retroativos somente até janeiro de 2016. Os meses de outubro a dezembro de 2015, cujo direito à percepção a Administração reconheceu desde o óbito do militar, não lhe serão pagos, senão quando o Tribunal considerar legal e proceder ao registro do ato da pensão militar submetido à sua apreciação, sob o argumento da existência de óbice constante do § 2º do art. 31 da Lei 3.765/60. 
16.	Nesse ponto, tenho que a apreciação do ato de concessão (no caso pensão militar) , está adstrito ao universo jurídico-factual constante do próprio ato submetido ao crivo desta Corte de Contas, de sorte que deve o Tribunal deliberar sobre a legalidade do ato pensional como um todo, contemplando a conformidade de seus requisitos e das parcelas pecuniárias que o compõe:
	“art. 71. O controle externo, a cargo do Congresso Nacional, será exercido com o auxílio do Tribunal de Contas da União, ao qual compete:
 (omissis) 
III – apreciar, para fins de registro, a legalidade dos atos de admissão de pessoal, a qualquer título, na administração direta e indireta, incluídas as fundações instituídas e mantidas pelo poder público, excetuadas as nomeações para cargo de provimento em comissão, bem como a das concessões de aposentadorias, reformas e pensões, ressalvadas as melhorias posteriores que não alterem o fundamento legal do ato concessório”.
17.	Quanto à competência infraconstitucional dispõe o art. 39, in fine, da Lei 8.443/92, que “o Tribunal apreciará, para fins de registro ou reexame, os atos de:
“ (omissis) 
II – concessão inicial de aposentadoria, reformas e pensões, bem como as melhorias posteriores que tenham alterado o fundamento legal do respectivo concessório inicial.
Parágrafo Único: os atos a que se refere este artigo serão apreciados pelo Tribunal na forma estabelecidas no Regimento Interno”.
18	Também se dessume dos dispositivos acima transcritos que cabe a esta Corte de Contas, no exercício de sua competência nesse ponto específico, deliberar acerca da legalidade do ato pensional como um todo, ainda que esse juízo se manifeste mediante a análise individualizada das rubricas pecuniárias que compõem o ato, incluídas aí as parcelas alusivas a exercícios anteriores. 
19.              A meu sentir, o § 2º do art. 31 da Lei 3.765/60 deve ser interpretado conjuntamente com o § 5º do art. 54 do Decreto 49.096/1960, a teor do qual a pensão inicial terá caráter provisório até o julgamento definitivo do Tribunal, incluindo-se aí as parcelas referentes a exercícios anteriores, e com o § 6º do mesmo dispositivo (Decreto 49.096/1960) , que dá o mesmo caráter provisório a outros pagamentos (transferência de direito, reversão, melhoria, atualização de tabelas e aumentos concedidos em lei) , até que o Tribunal se pronuncie sobre a legalidade da concessão, isto é, até o julgamento definitivo da concessão. 
20.	Assim, entendo que o § 2º do art. 31 da Lei 3.765/60 pode ter interpretação mais extensiva, em consonância com os demais dispositivos mencionados, no sentido de que o julgamento da legalidade da concessão importará no direito dos beneficiários da pensão militar a receber em definitivo os valores até então pagos provisoriamente, englobando, aí, os valores alusivos aos exercícios findos após a emissão do título, correspondentes as parcelas mensais relativas a exercícios anteriores, na hipótese de o título ter sido emitido em ano que não o do óbito do instituidor. 
21.	Não se tem dúvida de que os pagamentos da pensão, mesmo enquanto provisórios, são devidos desde o óbito do instituidor. Também não se tem dúvida da eficácia, pelo menos provisória, do ato desde a sua emissão em razão da presunção de legalidade e legitimidade dos atos administrativos, de modo que os pagamentos mensais ao beneficiário podem ser realizados antes mesmo da apreciação de legalidade do ato pensional pelo Tribunal, que, aí sim, lhe confirma ou retira a eficácia. 
22.	A deliberação do TCU não é constitutiva do ato que fundamenta os pagamentos, apenas declarara ou não a sua legalidade e lhe confirma ou não a eficácia, de maneira que, a partir de sua emissão pela unidade administrativa, o ato deve produzir todos os efeitos, inclusive o de retroação dos pagamentos à data do óbito, independentemente se este ocorreu em exercício anterior ao da emissão do ato.
23.	Não faz sentido lógico ou jurídico que o pagamento provisório possa ou não retroagir à data do óbito a depender do exercício em que a administração reconhecer o direito à pensão e emitir o ato. A ter razão a tese de que a retroação do pagamento pensional não pode alcançar exercício anterior ao ato, estar-se-ia a dar tratamento desigual a beneficiários sem critério que justifique a desigualdade. Não há razão jurídica que imponha o infortúnio da não-retroação integral e imediata dos pagamentos àqueles beneficiários que tiverem os atos emitidos em anos posteriores ao óbito do instituidor. Tal desigualdade não encontra arrimo em nossa ordem jurídica. A imposição de tal infortúnio é antijurídica, ilegítima e injusta.
24.	Como mencionei, os tribunais regionais federais têm, ao longo do tempo, decidido que o pagamento das parcelas pensionais referentes a exercícios anteriores não está condicionado à deliberação do Tribunal pela legalidade da pensão:
“PROCESSO: 00060229820124058400, REO557836/RN.
RELATOR: DESEMBARGADOR FEDERAL ROGÉRIO FIALHO MOREIRA.
QUARTA TURMA.
JULGAMENTO: 11/06/2013, PUBLICAÇÃO: DJE 13/06/2013.
CONSTITUCIONAL. ADMINISTRATIVO. PENSÃO MILITAR. RECONHECIMENTO PELA ADMINISTRAÇÃO. PERCEPÇÃO DAS PARCELAS ATRASADAS DE EXERCÍCIO FINDO. POSSIBILIDADE. APRECIAÇÃO PRÉVIA PELO TCU. DESNECESSIDADE.
1. Reconhecimento pela Administração do direito da Autora, com a implantação do benefício em caráter provisório, condicionando o pagamento dos valores atrasados, relativos a exercícios anteriores, à apreciação da legalidade da concessão e ao registro pelo TCU.
2. O art. 71, III, da CF/1988, ao disciplinar a competência do TCU, não dispôs expressamente que o pagamento de valores referentes aos exercícios anteriores somente poderia ocorrer a partir do registro do benefício. Pensar de modo diverso, seria dar interpretação expansiva a tal dispositivo, bem como implicaria na submissão da própria implantação do benefício à análise pelo TCU.
3. A despeito do disposto no art. 31, parágrafo 2º, da Lei 3.765/60, não se deve condicionar o pagamento dos valores de exercícios anteriores de pensão militar ao registro do ato pelo TCU, em razão da presunção de legalidade e legitimidade de que se revestem os atos administrativos.
4. Como não é do registro da pensão pelo TCU que advém a eficácia do Ato Administrativo de concessão da pensão, uma vez que tal prática não tem caráter constitutivo, mas, tão somente, representa um instrumento de fiscalização externa da legalidade do ato, não há como condicionar o pagamento de valores atrasados devidos pela União Federal à ulterior deliberação do TCU.
5. Tendo o óbito do instituidor do benefício ocorrido em 19/07/2008, e a implantação do benefício em favor da Autora se efetivado em junho/2009, com efeitos retroativos a janeiro/2009, é imperioso o reconhecimento do direito à percepção dos valores compreendidos no período de julho a dezembro/2008. 6. Remessa oficial improvida”.
 (...) 
“APELAÇÃO CÍVEL Nº 407843/PB (2005.82.00.012625-8) 
APTE: UNIÃO FEDERAL
APDO: MARIA DA PENHA FALCÃO DANTAS
ADV/PROC: CAROLINA DE CARVALHO MIRANDA MARQUES E OUTRO
REMTE: JUÍZO FEDERAL DA 3ª VARA - PB
RELATOR: DES. FED. RUBENS DE MENDONÇA CANUTO (Convocado) 
EMENTA
ADMINISTRATIVO. PENSÃO DE MILITAR. PAGAMENTO DE PARCELAS ATRASADAS DO BENEFÍCIO.
1 – Pensão militar concedida a partir de 27.09.2000 mas somente implantada em março de 2002, com pagamento administrativo de parcelas atrasadas do período compreendido entre janeiro e fevereiro de 2002. Ação ordinária que visa o recebimento das parcelas relativas ao período compreendido entre 27.09.2000 e dezembro de 2001, além das gratificações natalinas, atualizadas monetariamente.
2 - Inexiste vedação legal para o pagamento de parcelas de pensão antes da apreciação da legalidade da concessão do benefício pelo TCU. Situação em que já decorreram vários anos da concessão e até esta data não houve pronunciamento do egrégio Tribunal de Contas da União nem há nos autos prova de que tenha sido dado andamento, com prazo razoável, no processo administrativo, visando à apreciação da legalidade da concessão do benefício.
3 - Devido o pagamento das parcelas pretéritas não quitadas, devidamente corrigidas.
4 – Apelação e Remessa Oficial improvidas.
ACÓRDÃO
Vistos, etc.
Decide a Segunda Turma do Tribunal Regional Federal da 5ª Região, por unanimidade, negar provimento à apelação e à remessa oficial, nos termos do Relatório, Voto e notas taquigráficas constantes dos autos, que ficam fazendo parte integrante do presente julgado.
Recife, 17 de novembro de 2009”.
“APELAÇÃO/REEXAME NECESSÁRIO Nº 2003.38.00.026183-9/MG
Processo na Origem: 200338000261839
RELATOR (A) : JUÍZA FEDERAL ROSIMAYRE GONCALVES DE CARVALHO
APELANTE: UNIÃO FEDERAL
PROCURADOR: MANUEL DE MEDEIROS DANTAS
APELADO: MARIA DO CARMO DE CASTRO BORJA
ADVOGADO: ANA MARCIA DOS SANTOS MELLO E OUTROS (AS) 
REMETENTE: JUÍZO FEDERAL DA 6A VARA /MG
EMENTA: PROCESSUAL CIVIL E ADMINISTRATIVO. PENSÃO MILITAR. PAGAMENTO DE VALORES RELATIVOS A EXERCÍCIOS ANTERIORES. INEXIGIBILIADE DE PRÉVIA APRECIAÇÃO DA LEGALIDADE DA CONCESSÃO DO BENEFÍCIO PELO TRIBUNAL DE CONTAS DA UNIÃO. CORREÇÃO MONETÁRIA: SÚMULA 19/TRF-1ª REGIÃO. JUROS DE MORA.
1. A autora é beneficiária instituída à percepção da pensão militar e a União lhe negou o direito ao recebimento das prestações do benefício relativas ao exercício de 2000 a 2002 ao fundamento de que, por constituírem parcelas referentes a exercícios anteriores, somente poderiam ser pagas após o julgamento da legalidade da concessão da pensão pelo TCU.
2. ‘O pagamento, em caráter temporário, da pensão militar até que haja apreciação da legalidade de sua concessão pelo TCU não impede o pagamento das parcelas relativas a exercícios anteriores, uma vez que a fiscalização realizada naquele órgão não se restringe apenas às parcelas pretéritas do benefício e sim à pensão como um todo. É que o julgamento de legalidade da concessão da pensão militar abrange, além do direito da pensionista à percepção dos atrasados, também o próprio ato deferitório do benefício.” 
25.	A modalidade da pensão de que ora tratamos destina-se a amparar os beneficiários do militar falecido, que era o provedor e mantenedor de toda família ou apenas dos que dele dependiam, e a quem coube, em vida, arcar, ininterruptamente, com os dispêndios necessários à manutenção de seus entes. 
26.	Assim, na hipótese de implantação do benefício pensional no exercício seguinte àquele em que faleceu o militar, sem que tenham sido contempladas as parcelas relativas a exercícios anteriores, considerando-se que do requerimento até a conclusão do processo de habilitação transcorrerão alguns meses, a subsistência dos pensionistas poderia restar comprometida, ou pelo menos dificultada, sem justa causa, desde o óbito do militar, na eventualidade de constituir o único meio de sustento dos beneficiários. 
27.	Poder-se-ia argumentar que a previsão legal (§ 2º do art. 31 da Lei 3.765/60)  teria o fito de proteger o erário de algum dano, em face do pagamento de parcelas pretéritas no caso de julgamento pela ilegalidade da concessão. Penso que esse raciocínio não se sustentaria, haja vista que o Tribunal aprecia o ato como um todo e, em caso de recusa de registro, a devolução dos valores decorrentes da malsinada pensão militar, sejam presentes ou pretéritos, será, via de regra, com base na Súmula 106 desta Corte de Contas, dispensada em homenagem à boa-fé dos beneficiários. 
28.	Vislumbro, tão somente, eventual risco de prejuízo ao erário, quanto à possibilidade de os beneficiários poderem fazer consignações em folha de pagamento. Nesse caso, em regra, essa faculdade só será possível após a deliberação pela legalidade do ato concessório. É o que dispõe o parágrafo único do art. 55 do multicitado Decreto 49.096/60:
“Somente depois desse julgamento é que os beneficiários poderão consignar em folha de pagamento, salvo as consignações de empréstimo hipotecário”.
29.	Observo, finalmente, que o objeto da consulta em apreço, nos termos formulados pela então Deputada Federal Jô Moraes, à época Presidente da Comissão de Relações Exteriores e de Defesa Nacional da Câmara dos Deputados, circunscreve-se, aliás como consta do relatório, à “possibilidade de pagamento de parcelas relativas a exercícios anteriores de pensão militar antes da apreciação de sua legalidade pelo TCU, tendo em vista o que dispõe o art. 31 da Lei 3.765, de 4/5/1960”.
		Assim posto, pelas razões aqui consignadas, e perfilhando-me ao entendimento manifestado pelo eminente Ministro-Substituto Augusto Sherman Cavalcanti, a quem reitero os agradecimentos pelos contributos alentadamente ofertados, de que é possível o pagamento de parcelas da pensão militar relativas a exercícios anteriores, antes do julgamento pela legalidade do ato concessório pelo Tribunal, manifesto-me no sentido de que o Tribunal aprove o acórdão que ora submeto a este Colegiado.
TCU, Sala das Sessões Ministro Luciano Brandão Alves de Souza, em 18 de setembro de 2019.
Ministro JOÃO AUGUSTO RIBEIRO NARDES
Relator

Trata-se de Consulta formulada pela Comissão de Relações Exteriores e de Defesa Nacional da Câmara dos Deputados, sobre a “possibilidade do pagamento das mensalidades relativas a exercícios anteriores, quando da instituição de pensões militares, inclusive nos casos de reversão e melhoria, anteriormente ao julgamento de sua legalidade por esse Tribunal de Contas, prevista no artigo 31 da Lei 3.765, de 4 de maio de 1960, considerando a natureza homologatória do julgamento levado a cabo nessa Corte.” 
2.	O eminente relator da matéria, Ministro-Substituto André Luiz de Carvalho, ao incorporar a instrução da unidade técnica instrutiva às suas razões de decidir, quanto ao mérito propôs que se respondesse ao consulente: 
“ (...) nos termos do art. 1º, inciso XVII, da Lei 8.443/1992, não é possível efetuar o pagamento de parcelas relativas a exercícios anteriores de pensão militar antes de o TCU, nos termos do art. 71, inciso III, da Constituição Federal, apreciar, para fins de registro, a legalidade do correspondente ato concessório, tendo em vista o disposto no § 2º do art. 31 da Lei 3.765/1960”.
3.	Em que pese o posicionamento do ilustre relator, penso que a questão em relevo pode ser objeto de desfecho diverso, razão por que passo a avaliar alguns pontos que considero pertinentes, a começar pelos dispositivos legais que tratam especificamente do tema em debate: 
Lei 3.765/1960:
“art. 31. O processo e o pagamento da pensão militar, inclusive os casos de reversão e melhoria, são da competência dos ministérios a que pertencerem os contribuintes, devendo ser submetidas ao Tribunal de Contas as respectivas concessões, para julgamento da sua legalidade.
 (omissis) 
§ 2º O julgamento da legalidade da concessão, pelo Tribunal de Contas, importará no registro automático da respectiva despesa e no reconhecimento do direito dos beneficiários ao recebimento, por exercícios findos, das mensalidades relativas a exercícios anteriores, na forma do artigo 29 desta lei”.
Decreto 49.096/1960:
“Art. 28. O direito à pensão nasce com o óbito do contribuinte.”
“Art. 54. A autoridade dos Militares da Marinha, Aeronáutica e Justiça e Negócios Interiores, que conceder a pensão, transferência de direito, reversão ou melhoria de pensão, promoverá:
A inclusão do nome do beneficiário em folha de pagamento, para os devidos fins:
A remessa direta do respectivo processo ao Tribunal de Contas para julgamento da legalidade da concessão feita.
 (omissis) 
§ 5º O pagamento da pensão inicial terá caráter provisório até o julgamento definitivo do Tribunal de Contas. 
§ 6º O mesmo caráter provisório terão os pagamentos relativos à transferência de direito, reversão, melhoria, atualização de tabelas e aumentos concedidos em lei, até que o referido Tribunal se pronuncie sobre a legalidade de sua concessão.
Art. 55. O julgamento da legalidade da concessão do benefício, pelo Tribunal de Contas, importará no registro automático da respectiva despesa.
Parágrafo único. Somente depois desse julgamento é que os beneficiários poderão consignar em folha de pagamento, salvo as consignações de empréstimo hipotecário.”  (Redação dada pelo Decreto 1.542, de 1962) 
4. A controvérsia reside na hipótese de o recebimento das parcelas de pensão por morte do militar, relativas a exercícios anteriores, estar condicionada ou não à deliberação desta Corte de Contas pela legalidade do benefício pensional, o que me levou a suscitar alguns questionamentos.
5. É cediço que o óbito do militar instituidor configura o fato gerador da pensão, e que, nesse momento, nasce o direito à percepção do benefício mediante habilitação do interessado que já estava de antemão designado. 
6. A partir daí, transcorre um lapso temporal até a emissão do ato administrativo relativo à concessão, mediante o qual o órgão da Administração reconhece o direito pleiteado e procede à inclusão da pensão na folha de pagamento do respectivo órgão, com retroação à data em que o instituidor veio a óbito, isto é, com efeitos financeiros pretéritos. Esse procedimento se verifica quando o fato gerador e a emissão do ato pensional ocorrem no mesmo exercício. Nesse ponto não há discussão. 
7. A questão, portanto, se erige quando o óbito do instituidor se dá em certo exercício e a emissão do ato concessório somente se dá no exercício seguinte. Nesse caso, o órgão emite o ato concessório com vigência a partir do óbito, mas com efeitos financeiros – também pretéritos –, contudo abrangendo apenas o exercício da emissão do ato, deixando de efetivar, consequentemente, o pagamento das parcelas do exercício anterior, malgrado o fato gerador da pensão, repito, seja a data do falecimento do militar.
8. Assim, hipoteticamente, se o instituidor faleceu em outubro de 2015 e o órgão de origem emitiu o título concessório somente em março de 2016, o beneficiário da pensão, mesmo tendo se habilitado em data própria (na ocasião do óbito) , receberá a pensão com efeitos retroativos somente até janeiro de 2016. Os meses de outubro a dezembro de 2015, cujo direito à percepção a Administração reconheceu desde o óbito do militar, não lhe serão pagos, senão quando o Tribunal considerar legal e proceder ao registro do ato da pensão militar submetido à sua apreciação, sob o argumento da existência de óbice constante do § 2º do art. 31 da Lei 3.765/60. 
9. Nesse ponto, tenho que a apreciação do ato de concessão (no caso pensão militar) , está adstrito ao universo jurídico-factual constante do próprio ato submetido ao crivo desta Corte de Contas, de sorte que deve o Tribunal deliberar sobre a legalidade do ato pensional como um todo, contemplando a conformidade de seus requisitos e das parcelas pecuniárias que o compõe:
	
“art. 71. O controle externo, a cargo do Congresso Nacional, será exercido com o auxílio do Tribunal de Contas da União, ao qual compete:
 (omissis) 
III – apreciar, para fins de registro, a legalidade dos atos de admissão de pessoal, a qualquer título, na administração direta e indireta, incluídas as fundações instituídas e mantidas pelo poder público, excetuadas as nomeações para cargo de provimento em comissão, bem como a das concessões de aposentadorias, reformas e pensões, ressalvadas as melhorias posteriores que não alterem o fundamento legal do ato concessório”.
10. Quanto à competência infraconstitucional dispõe o art. 39, in fine, da Lei 8.443/92, que “o Tribunal apreciará, para fins de registro ou reexame, os atos de:
“ (omissis) 
II – concessão inicial de aposentadoria, reformas e pensões, bem como as melhorias posteriores que tenham alterado o fundamento legal do respectivo concessório inicial.
Parágrafo Único: os atos a que se refere este artigo serão apreciados pelo Tribunal na forma estabelecidas no Regimento Interno”.
11. Também se dessume dos dispositivos acima transcritos, que cabe a esta Corte de Contas, no exercício de sua competência nesse ponto específico, deliberar acerca da legalidade do ato pensional como um todo, ainda que esse juízo se manifeste mediante a análise individualizada das rubricas pecuniárias que compõem o ato, incluídas aí as parcelas alusivas a exercícios anteriores. 
12. A meu sentir, o § 2º do art. 31 da Lei 3.765/60, deve ser interpretado conjuntamente com o § 5º do art. 54 do Decreto 49.096/1960, a teor do qual a pensão inicial terá caráter provisório até o julgamento definitivo do Tribunal, incluindo-se aí as parcelas referentes a exercícios anteriores, e com o § 6º do mesmo dispositivo (Decreto 49.096/1960) , que dá o mesmo caráter provisório a outros pagamentos (transferência de direito, reversão, melhoria, atualização de tabelas e aumentos concedidos em lei) , até que o Tribunal se pronuncie sobre a legalidade da concessão, isto é, até o julgamento definitivo da concessão. 
13. Assim, entendo que o § 2º do art. 31 da Lei 3.765/60, pode ter interpretação mais extensiva, em consonância com os demais dispositivos mencionados, no sentido de que o julgamento da legalidade da concessão importará no direito dos beneficiários da pensão militar a receber em definitivo os valores até então pagos provisoriamente, englobando, aí, os valores alusivos aos exercícios findos após a emissão do título, correspondentes as parcelas mensais relativas a exercícios anteriores, na hipótese de o título ter sido emitido em ano que não o do óbito do instituidor. 
14. Não se tem dúvida de que os pagamentos da pensão, mesmo enquanto provisórios, são devidos desde o óbito do instituidor. Também não se tem dúvida da eficácia, pelo menos provisória, do ato desde a sua emissão em razão da presunção de legalidade e legitimidade dos atos administrativos, de modo que os pagamentos mensais ao beneficiário podem ser realizados antes mesmo da apreciação de legalidade do ato pensional pelo Tribunal, que, aí sim, lhe confirma ou retira a eficácia. 
15. A deliberação do TCU não é constitutiva do ato que fundamenta os pagamentos, apenas declarara ou não a sua legalidade e lhe confirma ou não a eficácia, de maneira que, a partir de sua emissão pela unidade administrativa, o ato deve produzir todos os efeitos, inclusive o de retroação dos pagamentos à data do óbito, independentemente se este ocorreu em exercício anterior ao da emissão do ato.
16. Não faz sentido lógico ou jurídico que o pagamento provisório possa ou não retroagir à data do óbito a depender do exercício em que a administração reconhecer o direito à pensão e emitir o ato. A ter razão a tese de que a retroação do pagamento pensional não pode alcançar exercício anterior ao ato, estar-se-ia a dar tratamento desigual a beneficiários sem critério que justifique a desigualdade. Não há razão jurídica que imponha o infortúnio da não-retroação integral e imediata dos pagamentos àqueles beneficiários que tiverem os atos emitidos em anos posteriores ao óbito do instituidor. Tal desigualdade não encontra arrimo em nossa ordem jurídica. A imposição de tal infortúnio é antijurídica, ilegítima e injusta.
17.  A injustiça pode ser duradoura. Num dos casos da jurisprudência que mencionarei a seguir (Apelação Cível 2005.82.00.012625-8/PB) , o óbito do militar ocorreu em setembro de 2000, o ato pensional foi emitido e implementado em março de 2002, a viúva recebeu administrativamente os valores retroativos a janeiro de 2002, restando, assim, 15 mensalidades da pensão, relativas ao fim de 2000 e a todo o ano de 2001, a serem pagas quando da futura deliberação desta Corte. A beneficiária veio a confirmar seu direito de receber essas 15 mensalidades em novembro de 2009, após enfrentar processo judicial em duas instâncias, já baixados definitivamente. Incrível, nesse caso, é também, não consigo deixar de mencionar, o recurso da União (mesmo que seja obrigatório) à decisão da primeira instância favorável à viúva. Também não consigo deixar de formular duas perguntas: quantas famílias no Brasil podem continuar a subsistir dignamente sem receber, por 15 meses, os valores de seu sustento? Que imperativo de justiça justificaria o atraso prolongado de pagamento de verba de natureza alimentar, que nesse caso foi de 9 anos após o fato (óbito) que a constituiu e 8 anos após o ato que a reconheceu?
18. Fiz pesquisa interna nos sistemas informatizados de pessoal na tentativa de identificar a data do julgamento do ato pensional da referida viúva, no entanto, nem o julgamento nem o ato pensional foi localizado nessa ocasião. Em seguida, e por essa razão, solicitei por diligência a Sefip, a apuração do caso e as providências que forem necessárias, pois não faria sentido incluir essa medida na parte dispositiva dessa consulta. Em atendimento à solicitação, a Sefip informou que o ato havia sido disponibilizado por intermédio do sistema Sisac em data de 26/1/2015, com o número de controle 10637508-08-2014-001202-6, e autuado em 11/8/2016 (TC-Processo 023.875/2016-0) , ainda não apreciado por esta Corte de Contas. Assim, tudo indica, não fosse o processo judicial, a pensionista não teria recebido os valores até hoje, de maneira que o longo atraso no pagamento de 8 anos ainda lhe foi vantajoso. Como antecipei, os tribunais regionais federais têm, ao longo do tempo, decidido que o pagamento das parcelas pensionais referentes a exercícios anteriores, não está condicionado à deliberação do Tribunal pela legalidade da pensão:
“PROCESSO: 00060229820124058400, REO557836/RN.
RELATOR: DESEMBARGADOR FEDERAL ROGÉRIO FIALHO MOREIRA.
QUARTA TURMA.
JULGAMENTO: 11/06/2013, PUBLICAÇÃO: DJE 13/06/2013.
CONSTITUCIONAL. ADMINISTRATIVO. PENSÃO MILITAR. RECONHECIMENTO PELA ADMINISTRAÇÃO. PERCEPÇÃO DAS PARCELAS ATRASADAS DE EXERCÍCIO FINDO. POSSIBILIDADE. APRECIAÇÃO PRÉVIA PELO TCU. DESNECESSIDADE.
1. Reconhecimento pela Administração do direito da Autora, com a implantação do benefício em caráter provisório, condicionando o pagamento dos valores atrasados, relativos a exercícios anteriores, à apreciação da legalidade da concessão e ao registro pelo TCU.
2. O art. 71, III, da CF/1988, ao disciplinar a competência do TCU, não dispôs expressamente que o pagamento de valores referentes aos exercícios anteriores somente poderia ocorrer a partir do registro do benefício. Pensar de modo diverso, seria dar interpretação expansiva a tal dispositivo, bem como implicaria na submissão da própria implantação do benefício à análise pelo TCU.
3. A despeito do disposto no art. 31, parágrafo 2º, da Lei 3.765/60, não se deve condicionar o pagamento dos valores de exercícios anteriores de pensão militar ao registro do ato pelo TCU, em razão da presunção de legalidade e legitimidade de que se revestem os atos administrativos.
4. Como não é do registro da pensão pelo TCU que advém a eficácia do Ato Administrativo de concessão da pensão, uma vez que tal prática não tem caráter constitutivo, mas, tão somente, representa um instrumento de fiscalização externa da legalidade do ato, não há como condicionar o pagamento de valores atrasados devidos pela União Federal à ulterior deliberação do TCU.
5. Tendo o óbito do instituidor do benefício ocorrido em 19/07/2008, e a implantação do benefício em favor da Autora se efetivado em junho/2009, com efeitos retroativos a janeiro/2009, é imperioso o reconhecimento do direito à percepção dos valores compreendidos no período de julho a dezembro/2008. 6. Remessa oficial improvida”.
 (...) 
“APELAÇÃO CÍVEL Nº 407843/PB (2005.82.00.012625-8) 
APTE: UNIÃO FEDERAL
APDO: MARIA DA PENHA FALCÃO DANTAS
ADV/PROC: CAROLINA DE CARVALHO MIRANDA MARQUES E OUTRO
REMTE: JUÍZO FEDERAL DA 3ª VARA - PB
RELATOR: DES. FED. RUBENS DE MENDONÇA CANUTO (Convocado) 
EMENTA
ADMINISTRATIVO. PENSÃO DE MILITAR. PAGAMENTO DE PARCELAS ATRASADAS DO BENEFÍCIO.
1 – Pensão militar concedida a partir de 27.09.2000 mas somente implantada em março de 2002, com pagamento administrativo de parcelas atrasadas do período compreendido entre janeiro e fevereiro de 2002. Ação ordinária que visa o recebimento das parcelas relativas
o período compreendido entre 27.09.2000 e dezembro de 2001, além das gratificações natalinas, atualizadas monetariamente.
2 - Inexiste vedação legal para o pagamento de parcelas de pensão antes da apreciação da legalidade da concessão do benefício pelo TCU. Situação em que já decorreram vários anos da concessão e até esta data não houve pronunciamento do egrégio Tribunal de Contas da União nem há nos autos prova de que tenha sido dado andamento, com prazo razoável, no processo administrativo, visando à apreciação da legalidade da concessão do benefício.
3 - Devido o pagamento das parcelas pretéritas não quitadas, devidamente corrigidas.
4 – Apelação e Remessa Oficial improvidas.
ACÓRDÃO
Vistos, etc.
Decide a Segunda Turma do Tribunal Regional Federal da 5ª Região, por unanimidade, negar provimento à apelação e à remessa oficial, nos termos do Relatório, Voto e notas taquigráficas constantes dos autos, que ficam fazendo parte integrante do presente julgado.
Recife, 17 de novembro de 2009”.
 (...) 
“APELAÇÃO CÍVEL PJE nº 0804403-41.2014.4.05.8300
APELANTE: UNIÃO
AGRDO: MAURICEIA ROSA DA LUZ
ADV/PROC: PAULO MARCELO BACELAR PAIVA
ORIGEM: 6ª VARA FEDERAL DE PERNAMBUCO
RELATOR: DES. FEDERAL CARLOS REBÊLO JÚNIOR
ÓRGÃO: TERCEIRA TURMA.
EMENTA: ADMINISTRATIVO. PENSÃO MILITAR POR MORTE DE EX-COMBATENTE. PERCEPÇÃO DAS PARCELAS ATRASADAS DE EXERCÍCIO FINDO. POSSIBILIDADE. EXAME PRÉVIO DO ATO ADMINISTRATIVO PELO TRIBUNAL DE CONTAS DA UNIÃO. NÃO VINCULAÇÃO. JUROS E CORREÇÃO MONETÁRIA SOBRE AS PARCELAS VENCIDAS.
APLICAÇÃO DO MANUAL DE CÁLCULOS DA JUSTIÇA FEDERAL. 
APELAÇÃO E REMESSA OFICIAL PARCIALMENTE PROVIDAS.
1. Hipótese em que a controvérsia diz respeito ao direito ao recebimento das parcelas de pensão por morte de ex-combatente, não adimplidas pela União, acumuladas entre a data do óbito do respectivo instituidor e a data em que foi reconhecido o direito a tal benefício.
2. Não é cabível condicionar o pagamento de valores pretéritos de pensão militar ao registro do ato concessório no Tribunal de Contas da União, dada a presunção de legalidade e legitimidade de que se revestem os atos administrativos.
3. Manutenção da sentença recorrida, na parte em que reconheceu o direito à recepção das parcelas não adimplidas da pensão especial por morte de ex-combatente.
4. Os juros moratórios são devidos, a contar da citação e sem necessidade de modulação, no percentual de 0,5% (meio por cento) ao mês, nos termos do art. 1º -F da Lei 9.494/97. Em relação à incidência da correção monetária, deverá ser adotado o entendimento do Pleno do TRF5 que, à unanimidade, no julgamento dos processos nº s 0800212-05.2013.4.05.0000, 0800607- 58.2013.4.05.0000 e APELREEX nº 22.880/PB, decidiu que as parcelas em atraso (tutela condenatória) , devem ser atualizadas nos moldes estatuídos pelo Manual de Cálculos da Justiça Federal.
5. Apelação e remessa oficial parcialmente providas, apenas para modificar os juros de mora e correção monetária incidentes sobre as parcelas vencidas.
 (...) 
“APELAÇÃO/REEXAME NECESSÁRIO Nº 2003.38.00.026183-9/MG
Processo na Origem: 200338000261839
RELATOR (A) : JUÍZA FEDERAL ROSIMAYRE GONCALVES DE CARVALHO
APELANTE: UNIÃO FEDERAL
PROCURADOR: MANUEL DE MEDEIROS DANTAS
APELADO: MARIA DO CARMO DE CASTRO BORJA
ADVOGADO: ANA MARCIA DOS SANTOS MELLO E OUTROS (AS) 
REMETENTE: JUÍZO FEDERAL DA 6A VARA /MG
EMENTA: PROCESSUAL CIVIL E ADMINISTRATIVO. PENSÃO MILITAR. PAGAMENTO DE VALORES RELATIVOS A EXERCÍCIOS ANTERIORES. INEXIGIBILIADE DE PRÉVIA APRECIAÇÃO DA LEGALIDADE DA CONCESSÃO DO BENEFÍCIO PELO TRIBUNAL DE CONTAS DA UNIÃO. CORREÇÃO MONETÁRIA: SÚMULA 19/TRF-1ª REGIÃO. JUROS DE MORA.
1. A autora é beneficiária instituída à percepção da pensão militar e a União lhe negou o direito ao recebimento das prestações do benefício relativas ao exercício de 2000 a 2002 ao fundamento de que, por constituírem parcelas referentes a exercícios anteriores, somente poderiam ser pagas após o julgamento da legalidade da concessão da pensão pelo TCU.
2. ‘O pagamento, em caráter temporário, da pensão militar até que haja apreciação da legalidade de sua concessão pelo TCU não impede o pagamento das parcelas relativas a exercícios anteriores, uma vez que a fiscalização realizada naquele órgão não se restringe apenas às parcelas pretéritas do benefício e sim à pensão como um todo. É que o julgamento de legalidade da concessão da pensão militar abrange, além do direito da pensionista à percepção dos atrasados, também o próprio ato deferitório do benefício.” 
 (...) 
“TRF/2ª Região, 7ª Turma Especializada, APELREEX nº 497293/RJ, em 16/03/2011, un. rel. Des. Fed. José Antonio Lisbôa Neiva, in DJE 22/03/2011, pag. 242/243.
‘PROCESSUAL CIVIL E ADMINISTRATIVO. PENSÃO MILITAR. PAGAMENTO DE VALORES RELATIVOS A EXERCÍCIOS ANTERIORES. INEXIGIBILIADE DE PRÉVIA APRECIAÇÃO DA LEGALIDADE DA CONCESSÃO DO BENEFÍCIO PELO TRIBUNAL DE CONTAS DA UNIÃO. CORREÇÃO MONETÁRIA: SÚMULA 19/TRF-1ª REGIÃO. JUROS DE MORA. HONORÁRIOS DE ADVOGADO. APELAÇÃO E REMESSA OFICIAL PARCIALMENTE PROVIDAS.
1. A autora é beneficiária instituída à percepção da pensão militar e a União lhe negou o direito ao recebimento das prestações do benefício relativas ao exercício de 2004 ao fundamento de que, por constituírem parcelas referentes a exercícios anteriores, somente poderiam ser pagas após o julgamento da legalidade da concessão da pensão pelo TCU.
2. O pagamento, em caráter temporário, da pensão militar até que haja apreciação da legalidade de sua concessão pelo TCU não impede o pagamento das parcelas relativas a exercícios anteriores, uma vez que a fiscalização realizada naquele órgão não se restringe apenas às parcelas pretéritas do benefício e sim à pensão como um todo. É que o julgamento de legalidade da concessão da pensão militar abrange, além do direito da pensionista à percepção dos atrasados, também o próprio ato deferitório do benefício.
3. O pagamento de benefícios previdenciários, vencimentos, salários, proventos, soldos e pensões, feito, administrativamente, com atraso, está sujeito a correção monetária desde o momento em que se tornou devido. (Súmula 19/TRF-1ª Região.) 
4. A correção monetária das diferenças pecuniárias deve ser calculada nos termos da Lei 6.899/81, a partir do vencimento de cada parcela.
5. Os juros de mora são de 0,5% (meio por cento) ao mês, a partir da citação. 6. Honorários de advogado mantidos no percentual de 10% (dez por cento) sobre o valor da condenação.
7. Apelação e remessa oficial a que se dá parcial provimento.
 (...) ”
20. Outras duas situações merecem registro. Refiro-me, primeiro, à hipótese em que os dependentes da pensão militar, por razões diversas, demandam mais tempo do que o usual para requerer o benefício. Mesmo em casos assim, parece-me possível o pagamento de parcelas de exercícios anteriores, salvo àquelas alcançadas pela prescrição quinquenal, a teor do art. 71, caput, do Decreto 49.096/60: 
	“A pensão militar pode ser requerida a qualquer tempo, condicionada, porém, a percepção das prestações mensais à prescrição quinquenal”.
21. A outra situação consiste na habilitação tardia de outros dependentes (via de regra beneficiários instituídos) , quando a pensão já foi julgada pelo Tribunal. Nesse caso, a percepção da pensão ocorrerá somente a partir do requerimento, não havendo espaço para recebimento de parcelas anteriores. Essa hipótese é disciplinada pelo § 2º do art. 54 do mesmo Decreto 49.096/60, que assim dispõe:
“Se, após julgada legal a concessão, aparecerem beneficiário da mesma ordem ou da precedente, far-se-á o competente processo de revisão que será submetido ao Tribunal de Contas”.
22. A modalidade da pensão de que ora tratamos, destina-se a amparar os beneficiários do militar falecido, que era o provedor e mantenedor de toda família ou apenas dos que dele dependiam, e a quem coube, em vida, arcar, ininterruptamente, com os dispêndios necessários à manutenção de seus entes. 
23. Assim, na hipótese de implantação do benefício pensional no exercício seguinte àquele em que faleceu o militar, sem que tenham sido contempladas as parcelas relativas a exercícios anteriores, considerando-se que do requerimento até a conclusão do processo de habilitação transcorrerão alguns meses, a subsistência dos pensionistas poderia restar comprometida, ou pelo menos dificultada, sem justa causa, desde o óbito do militar, na eventualidade de constituir o único meio de sustento dos beneficiários. 
24. Poder-se-ia argumentar que a previsão legal (§ 2º do art. 31 da Lei 3.765/60) , teria o fito de proteger o erário de algum dano, em face do pagamento de parcelas pretéritas no caso de julgamento pela ilegalidade da concessão. Penso que esse raciocínio não se sustentaria, haja vista que o Tribunal aprecia o ato como um todo e, em caso de recusa de registro, a devolução dos valores decorrentes da malsinada pensão militar, sejam presentes ou pretéritos, será, via de regra, com base na Súmula 106 desta Corte de Contas, dispensada em homenagem à boa-fé dos beneficiários. 
25. Vislumbro, tão somente, eventual risco de prejuízo ao erário, quanto à possibilidade de os beneficiários poderem fazer consignações em folha de pagamento. Nesse caso, em regra, essa faculdade só será possível após a deliberação pela legalidade do ato concessório. É o que dispõe o parágrafo único do art. 55 do multicitado Decreto 49.096/60:
“Somente depois desse julgamento é que os beneficiários poderão consignar em folha de pagamento, salvo as consignações de empréstimo hipotecário”.
26. Observo, finalmente, que o objeto da consulta em apreço, nos termos formulados pela Deputada Federal Jô Moraes, Presidente da Comissão de Relações Exteriores e de Defesa Nacional da Câmara dos Deputados, circunscreve-se, aliás como consta do relatório, à “possibilidade de pagamento de parcelas relativas a exercícios anteriores de pensão militar antes da apreciação de sua legalidade pelo TCU, tendo em vista o que dispõe o art. 31 da Lei 3.765, de 4/5/1960”.
27.	Assim posto, pelas razões aqui consignadas, ao entendimento de que é possível o pagamento de parcelas da pensão militar relativas a exercícios anteriores, antes do julgamento pela legalidade do ato concessório pelo Tribunal, manifesto-me no sentido de que o Tribunal aprove o acórdão que ora submeto a este Colegiado.
	Ao fim, por dever de justiça gostaria de louvar e agradecer o judicioso trabalho do assessor Joacil Batista de Menezes no auxílio à preparação desse voto:
9.1. conhecer da presente Consulta e responder ao consulente que, antes do julgamento pela legalidade do ato concessório pelo Tribunal de Contas da União, não há impedimento jurídico a que, após a emissão do referido ato, se efetue, em caráter provisório, o pagamento de parcelas da Pensão Militar, inclusive as relativas a exercícios anteriores e retroativas até a data do óbito do instituidor, nos termos do art. 71, III, da Constituição Federal, art. 39, II, da Lei 8.443/1992, art. 31, § 2º, da Lei 3.765/1960 c/c art. 54, §5º, do Decreto 49.096/1960;
	9.2. encaminhar cópia deste acórdão e das demais peças que o fundamentam à Comissão de Relações Exteriores e de Defesa Nacional da Câmara dos Deputados, ao Ministério da Defesa, aos Comandos Militares do Exército, Marinha e Aeronáutica; e
9.3. arquivar os presentes autos.
TCU, Sala das Sessões Ministro Luciano Brandão Alves de Souza, em 18 de setembro de 2019.
AUGUSTO SHERMAN CAVALCANTI
Revisor